【裁判字號】    89,訴,313
【裁判日期】    900720
【裁判案由】    重利
【裁判全文】
臺灣板橋地方法院刑事判決                          八十九年度訴字第三一三號
    公  訴  人  臺灣板橋地方法院檢察署檢察官
    被      告  戊○○
                甲○○
                乙○○
    右  一  人
    選任辯護人  謝新平律師
右列被告因重利案件，經檢察官提起公訴（八十八年度偵字第二○九七六號），本院
判決如左：
    主  文
戊○○、甲○○、乙○○均無罪。
    理  由
一、公訴意旨略以：被告乙○○夥同其子被告甲○○、戊○○，及自稱陳先生之不詳
    姓名成年男子，共同基於犯意聯絡，由自稱陳先生者於報紙刊登「身分證借款－
    電號號碼00000000號」之分類廣告，而趁不特定之他人急迫、輕率或無
    借貸經驗，貸以金錢以收取與原本顯不相當之重利。適有告訴人丁○○需款孔急
    ，遂於八十八年三月間某日，循報刊電話與之聯繫後，相約在於臺北縣中和市住
    處，約定借款新臺幣（下同）一萬五千元，六天為一期，利息每期三千元，惟利
    息三千元先行預扣，實則交付一萬二千元予告訴人，並要求告訴人簽發面額四萬
    五千元本票一張作為憑證，事後利息輪由被告乙○○、甲○○或戊○○前來收取
    ，嗣於八十八年九月九日下午四時三十分許，周女因無力償還利息而報警，經警
    於臺北縣中和市○○路三十二巷一號四樓逮捕前來收取利息之被告戊○○及甲○○。因認被告等共同涉犯刑法第三百四十五條之常業重利罪嫌。
二、按犯罪事實應依證據認定之，無證據不得推定其犯罪事實，又不能證明被告犯罪
    者，應諭知無罪之判決，刑事訴訟法第一百五十四條、第三百零一條第一項定有
    明文。所謂認定犯罪事實之證據，係指足以認定被告確有犯罪行為之積極證據而
    言，該項證據自須適合於被告犯罪事實認定，始得採為斷罪資料。又苟未能發現
    相當證據，或證據不足以證明，自不能以推測或擬制之方法，以為裁判基礎，亦
    分別有最高法院二十九年度上字第三一○五號及同院四十年度臺上字第八六號判
    例意旨可資參照。又按告訴人之指訴係以使被告入罪為目的，必須調查其他證據
    證明告訴人之指訴與事實相符，始可採為證據，最高法院六十九年度臺上字第一
    五三一號判例可資參照。
三、公訴人認被告等涉犯常業重利罪嫌，無非僅以告訴人之指訴為據。惟訊據被告戊○○、甲○○、乙○○均堅決否認有任何重利犯行，被告林世宗辯稱：伊係幫伊
    舅舅乙○○去收錢，並不知有放高利貸之情形，伊一共去收二次，均是帶甲○○
    前往等語；被告甲○○則答稱其對於被告戊○○、乙○○與告訴人間之情形均不
    知情等語；被告乙○○則辯稱：伊與告訴人本為男女朋友，基於此情誼曾借款予
    告訴人周轉，但後來因發現告訴人已婚而分手，並要求告訴人分期還款，但並未
    向其收取任何利息，詎告訴人竟趁戊○○、甲○○前去收款時，誣指其為重利業
    者，實則被告等並不認識「陳先生」，又若伊確有重利犯行，又豈會讓其智能不
    足之子甲○○前往收取帳款等語。經查：
  (一)本件原據告訴人於警訊時指稱：伊於八十八年三月份因缺錢而向循報紙分類廣告
    上所載之電話號碼向「陳先生」借款，伊共借一萬五千元，約定利息按六天為一
    期，以每五千元本金收取利息一千元利率計算，借款時因先扣除第一期利息而實
    拿一萬二千元，並簽寫面額四萬五千元之本票一紙，到八十八年五月底還清時，
    總共給付了四萬二千元，清償時並未索回本票；八十八年六月中旬伊又向「陳先
    生」借款一萬五千元，實拿一萬二千元，未再填寫本票等語（見八十八年九月九
    日警訊筆錄）。告訴人於檢察官偵訊時則指稱：伊向「陳先生」借一萬五千元，
    實拿一萬二千元，除寫三萬元之本票外，另寫一張借據等語（見臺灣板橋地方法
    院檢察署八十九年一月十三日訊問筆錄）。於本院訊問時，告訴人則先陳稱：伊
    於八十八年三月份，向「陳先生」借一萬元，實拿八千元；第二次則借一萬五千
    元，實拿一萬二千元等語（見本院八十九年八月八日訊問筆錄）；後又改稱：伊
    第一次向「陳先生」借一萬五千元，實拿一萬二千元，先還七千元之後，又付了
    二期利息各二千元，最後一次還一萬元而償畢；第二次借錢則借一萬元等語（見
    本院九十年四月十七日訊問筆錄）。可見告訴人前後四次指訴之內容，就向「陳
    先生」先後二次借款之數額、填寫本票之面額、第一次借款後之清償方式等，所
    述均不一致。自不能僅憑其前後不一之指訴，遽認被告等涉犯常業重利罪嫌。
  (二)告訴人陳稱其係透過報紙分類廣告欄，循刊載之以電話號碼「00000000
    」號，向某位自稱「陳先生」者取得聯繫，而向其借款。惟經檢察官向中華電信
    股份有限公司臺灣北區電信分公司板橋營運處函詢，該號電話為「己○○」所申
    請裝用，雖有申請轉接功能，但並無設定轉接號碼，此有該處八十八年十二月十
    日板服（八八）字第七四九○號函附偵查卷可稽。而經本院提示己○○之口卡相
    片供告訴人指認，其明確指己○○並非其所指之「陳先生」等語（見本院八十九
    年八月八日訊問筆錄）。又經本院就該電話號碼之原裝機地址臺北縣板橋市○○
    路○段一四二號三樓，以郵務送達方式傳訊己○○及該號用戶丙○○，經郵政機
    關查覆後，以板橋市○○路並無此段為由退回，此有本院送達信封三份在卷為據
    。是告訴人陳稱其透過電話號碼「00000000」號，向「陳先生」借款等
    語，已無從調查是否屬實。更無從查證被告等是否係受「陳先生」之指示，向告
    訴人收取利息。而此部分事實既屬有疑，自應為被告等有利之推定。而不能僅據
    告訴人片面之詞為佐論，遽認被告等所辯為不實。
  (三)被告乙○○辯稱其有借款予告訴人，並由其外甥戊○○前往收取，戊○○並帶智
    能不足之甲○○一同前往等情，核與被告戊○○、甲○○所述相符。又被告甲○○經臺北縣立板橋醫院鑑定為中度智力障礙，而經澎湖縣政府核實後發予殘障手
    冊，有殘障手冊影本一紙、澎湖縣政府（八九）澎府社福字第六二八四七號函附
    鑑定表影本等在卷可稽；又經本院安排被告甲○○前往行政院衛生署桃園療養院
    八里分院鑑定其心神狀態，認定其屬中度智能不足患者，心智年齡約介於六至八
    歲之間，有該院（九○）八療一般字第九○○四六四號函在卷為據，足認被告甲○○確屬智能不足患者。而衡以常情，被告乙○○為被告甲○○生父，且其明知
    被告甲○○為智能不足之人，若被告乙○○真有為「陳先生」收取重利之犯行，
    其既已託戊○○代其前往收取利息，又為何要被告戊○○帶智能不足之甲○○一
    同前往？是足佐論被告等辯稱並無為「陳先生」收取重利，僅係向告訴人收取欠
    被告乙○○之借款等語，應非虛言。
  (四)綜上所述，本件除告訴人之指訴外，並無其他積極證據足以佐論被告等涉有公訴
    人所指犯行。而告訴人所為之前揭指訴，既無相符之事證為佐，且其指訴內容前
    後又不一致。公訴人起訴被告等所涉犯之常業重利犯嫌，要屬不能證明，揆以首
    揭說明意旨，自應為被告等無罪之諭知。
據上論斷，應依刑事訴訟法第三百零一條第一項，判決如主文。
本案經檢察官張慶林到庭執行職務。
中      華      民國      九十      年      七      月    二十    日
                                      臺灣板橋地方法院刑事第六庭
                                              法  官    林漢強
右正本證明與原本無異。
如不服本判決，應於判決送達後十日內，向本院提出上訴狀。
                                              書記官    黃大千
中      華      民      國       九十     年      七      月    二十    日


司法院資訊處製作；財團法人民間司法改革基金會備份。
